【裁判字號】    97,上易,866
【裁判日期】    980303
【裁判案由】    債務人異議之訴
【裁判全文】
臺灣高等法院民事判決                 97年度上易字第866號
上  訴  人  乙○○
被上訴人    國泰世華商業銀行股份有限公司
法定代理人  甲○○
訴訟代理人  丙○○
上列當事人間因債務人異議之訴事件，上訴人對於中華民國97年
8月29日臺灣士林地方法院96年度訴字第1218號第一審判決提起
上訴，本院於98年2月17日言詞辯論終結，判決如下：
    主  文
原判決廢棄。
臺灣士林地方法院九十六年度執字第二九三六六號強制執行程序
應予撤銷。
第一、二審訴訟費用由被上訴人負擔。
    事實及理由
一、本件上訴人主張：被上訴人之前身臺灣第一信託投資股份有
    限公司（下稱第一信託公司），以其執有伊及訴外人楊玉明
    於民國85年12月10日共同簽發，面額新臺幣（下同）180萬
    元之本票1紙（下稱系爭本票）為由，向臺灣臺北地方法院
    （下稱台北地院）聲請本票裁定獲准（案號為87年度票字第
    5930號，下稱系爭本票裁定），嗣並以系爭本票裁定為執行
    名義，向臺灣基隆地方法院（下稱基隆地院）對楊玉明之財
    產聲請強制執行，受償一部，並經基隆地院核發基院政民字
    執慎1292字第49561號債權憑證（下稱債權憑證）。嗣被上
    訴人持該債權憑證，就其受償不足部分（即67萬0269元，及
    自88年8月3日起至清償日止，按週年利率10.25%計算之利息
    ），向原審法院執行處對伊之財產聲請強制執行（案號：96
    年度執字第29366號，下稱本件強制執行程序）。惟系爭本
    票並非伊所簽發，伊非票據債務人；且被上訴人為本件強制
    執行聲請時，已逾請求權消滅時效期間，伊自得為時效抗辯
    。被上訴人不得以系爭本票裁定、債權憑證為執行名義，對
    伊之財產為強制執行。爰提起債務人異議之訴，求為本件強
    制執行程序應予撤銷之判決等語。並上訴聲明如主文所示。
二、被上訴則以：訴外人楊玉明邀上訴人擔任連帶保證人，向伊
    借款180萬元，上訴人乃與楊玉明共同於85年12月10日簽發
    系爭本票交付伊，伊已撥借180萬元與楊玉明，上訴人自應
    負系爭本票債務。系爭本票經鑑定後已確認上訴人簽名非偽
    造，上訴人否認系爭本票上其簽名真正，主張系爭本票債務
    不存在，提起本件債務人異議之訴，殊屬無理等語置辯。並
    聲明：駁回上訴。
三、查被上訴人【前身第一信託公司，嗣先變更為匯通商業銀行
    股份有限公司，再更名為國泰商業銀行股份有限公司，末因
    與被上訴人（原名世華聯合商業銀行股份有限公司）合併解
    散】於87年間執楊玉明與上訴人名義共同簽發系爭本票聲請
    本票准許強制執行，經台北地院裁定准許發給系爭本票裁定
    確定。被上訴人即執系爭本票裁定，對債務人即上訴人及楊
    玉明聲請強制執行，獲償一部，並獲基隆地院於88年10月1
    日發給債權憑證。被上訴人於94年11月21日持上開債權憑證
    再向基隆地院聲請對上訴人及楊玉明強制執行，同時以債務
    人無財產可供執行為由，請執行法院逕核發債權憑證。基隆
    地院（94年度執字第8439號）乃未通知上訴人執行，逕於94
    年11月23日在前開債權憑證加註執行無效後，發還債權憑證
    與被上訴人以終結執行。被上訴人再於96年8月10日又持債
    權憑證，就其受償不足部分（即67萬0269元，及自88年8月3
    日起至清償日止，按週年利率10.25%計算之利息），對上訴
    人聲請強制執行，經士林地院以本件強制執行程序受理，上
    訴人因此提起本件債務人異議之訴等情，為兩造不爭之事實
    ，並有經濟部函、財政部函、公司變更登記事項卡、系爭本
    票在卷，及台北地院87年度票字第5930號、基隆地院94年度
    執字第8439號、原審法院96年度執字第29366號等案卷可稽
    ，應認為真實。
四、按執行名義成立後，如有消滅或妨礙債權人請求之事由發生
    ，債務人得於強制執行程序終結前，向執行法院對債權人提
    起異議之訴。又票據上之權利，對匯票承兌人及本票發票人
    ，自到期日起算；見票即付之本票，自發票日起算；三年間
    不行使，因時效而消滅。經確定判決或其他與確定判決有同
    一效力之執行名義所確定之請求權，其原有消滅時效期間不
    滿五年者，因中斷而重行起算之時效期間為五年。強制執行
    法第14條第1項、票據法第22 條第1項、民法第137條第3項
    分別定有明文。查被上訴人於87年間執系爭本票裁定聲請強
    制執行，獲償一部，基隆地院於88年10月1日發給債權憑證
    。上訴人遲於94年11月21日始持上開債權憑證再向基隆地院
    聲請對上訴人及楊玉明強制執行，基隆地院未通知上訴人執
    行，逕於94年11月23日在前開債權憑證加註執行無效後，發
    還債權憑證與被上訴人以終結執行。被上訴人再於96年8月
    10日又持債權憑證，就其受償不足部分，對上訴人聲請強制
    執行，前述甚詳，足見被上訴人於94年11月21日執債權憑證
    聲請強制執行時，已逾五年請求權時效期間，不生因執行而
    中斷時效之效果。被上訴人於96年再執債權憑證以系爭本票
    債權聲請強制執行，上訴人自得為時效抗辯，拒絕給付。上
    訴人於原審審理中已提出時效之抗辯（原審卷95頁），於本
    院補充確定時效抗辯之範圍，核與民事訴訟法第447條第1項
    第3款規定相符，自無不合。是上訴人以被上訴人之系爭本
    票債權已罹於消滅時效期間為由，提起債務人異議之訴，請
    求撤銷本件強制執行程序，核屬正當，應予照准。原審為上
    訴人敗訴之判決，尚有未合。上訴意旨指摘原判決不當，求
    予廢棄改判，為有理由。自應由本院予以廢棄改判如主文所
    示。另本件判決結論已臻明確，上訴人所為系爭本票係偽造
    之抗辯，核與前述判決結果不生影響，爰不予審究，併此敘
    明。
據上論結，本件上訴為有理由，依民事訴訟法第450條、第78條
，判決如主文。
中    華    民    國    98    年    3     月     3    日
                    民事第十六庭
                        審判長法  官   劉靜嫻
                              法  官   謝碧莉
                              法  官   呂淑玲
正本係照原本作成。
不得上訴。
中    華    民    國    98    年    3     月    4     日
                              書記官   鄭麗兒


司法院資訊處製作；財團法人民間司法改革基金會備份。
